【裁判字號】    99,消債更,26
【裁判日期】    990331
【裁判案由】    聲請更生程序
【裁判全文】
臺灣彰化地方法院民事裁定            99年度消債更字第26號
聲 請 人
即債務人  甲○○
上列聲請人因消費者債務清理事件，本院裁定如下：
    主  文
聲請人更生之聲請駁回。
聲請費用新台幣壹仟元由聲請人負擔。
    理  由
一、聲請更生意旨略以：聲請人因負欠無擔保債務金額合計約新
    台幣（下同）2,442,385元（含連帶保證債務1,444,896元）
    ，有不能清償之虞，故於民國95年9月間向最大債權金融機
    構台新銀行申請協商成立，約定共分80期、利息按年息百分
    之3.88計算、按月清償19,422元；惟聲請人自95年3月間因
    上開連帶保證債務遭大眾銀行聲請法院強制扣薪3分之1，每
    月扣薪金額約1萬5千元，未列入協商範圍，合計每月還款金
    額高達34,422元，顯非聲請人月薪4萬3千元所能負擔；又聲
    請人尚須扶養罹患糖尿病行動不便之父及罹患高血壓之母，
    嗣於97年12月間家中突增額外支出，實已無法維持基本生活
    ，致聲請人履行該協商條件顯有困難，因而毀諾；再加上聲
    請人因家庭因素離開原任職單位，每月收入大幅降低，確有
    不能清償債務之虞，且具有不可歸責於聲請人之事由存在，
    爰依法聲請更生等語。
二、按「債務人與金融機構協商成立者，不得聲請更生或清算。
    但因不可歸責於己之事由，致履行顯有重大困難者，不在此
    限。本條例施行前，債務人依金融主管機關協調成立之中華
    民國銀行公會會員辦理消費金融案件無擔保債務協商機制與
    金融機構成立之協商，準用前項之規定。」、「聲請更生或
    清算不合程式或不備其他要件者，法院應以裁定駁回之，但
    其情形可以補正者，法院應定期間先命補正。」，消費者債
    務清理條例第151條第5項、第6項、第8條分別定有明文。次
    按債務清償方案成立後，應由債務人按其條件履行，如於其
    後發生情事變更，在清償期間內之收入或收益不如預期，致
    該方案履行困難甚或履行不能，而有不可歸責於己之事由，
    始能聲請更生或清算，此觀消費者債務清理條例第151條第5
    項規定自明。此規定立法意旨乃在避免債務人任意毀諾已成
    立協商，濫用更生或清算之裁判上債務清理程序。蓋以債務
    清償方案係經當事人行使程序選擇權所為之債務清理契約，
    債務人應受已成立協議所拘束。債務人既已與金融機構協商
    成立，如認該協商方案履行有其他不適當情形，仍應再循協
    商途徑謀求解決。至於是否有不可歸責於己致履行原協商條
    件顯有重大困難等情，仍應由為此主張之債務人負舉證之責
    。
三、經查：
  (一)聲請人主張其負欠無擔保債務總金額約2,442,385元，其中
    連帶債務1,444,896元部分業經大眾銀行向法院聲請強制扣
    薪3分之1，每月扣薪金額約1萬5千元；其餘債務於95年9月
    間向台新銀行申請債務協商成立，約定共分80期、利息按年
    息百分之3.88計算，按月清償19,422元，嗣於97年12月間毀
    諾，此情各有聲請人所提債權人清冊、協議書影本、臺灣板
    橋地方法院執行命令影本、債務清理條例前置協商專用債權
    人清冊及各債權銀行所提陳報狀附卷可佐，固非無據。
  (二)聲請人雖主張其債務協商範圍未將上開連帶保證債務列入，
    致每月還款金額合計高達34,422元等語。惟依前開執行命令
    及大眾銀行陳報狀所載，可知聲請人自95年3月間起遭法院
    強制扣薪3分之1；另佐以聲請人於95年9月間遭法院強制扣
    薪後，始向台新銀行申請債務協商成立，可知聲請人主張其
    每月還款金額過高乙節，顯屬聲請人於債務協商時可得預見
    之事由，客觀上自應列為評估將來履行債務協商條件之重要
    因素，故此項事由，核與不可歸責於己致履行顯有重大困難
    之構成要件，尚有未符。
  (三)聲請人主張於97年12月間其家中突增額外支出，致該月無法
    正常繳款，因而毀諾乙節。然經本院多次發函通知聲請人查
    報有何不可歸責及履行困難等證明文件，經聲請人陳稱家中
    臨時急用，平日家用已不敷使用，其父要求再提供金錢應急
    ，並未告知詳情原由云云。除未說明有何正當不可歸責於已
    之事由外，亦未據提出具體事證以佐其說，故難採認。
  (四)聲請人主張因履行前開債務，致其無法維持基本生活，須向
    親友、雇主支借乙節。然依聲請人所查報郵政存簿儲金簿影
    本顯示，其帳戶每月匯入大額資金，自97年8月起高達10餘
    萬元，98年1月更高達20餘萬元，再加計聲請人每月收入4萬
    餘元，則經扣除前開協商還款金額及法院強制扣薪金額後，
    尚有餘額足供聲請人支付其他生活開銷。由此，益見聲請人
    所述各節，容有諸多隱匿不實之處。況且，聲請人自債務協
    商成立時起至97年12月毀諾時為止，其收入狀況並無重大變
    化，難認聲請人有何不能清償債務等情事。
  (五)聲請人主張其因家庭因素離開原任職單位，收入大幅降低，
    實有不能清償債務之虞等語。然依卷附中國信託銀行98年11
    月10日陳報狀及台新銀行98年12月25日台新總債務協商部字
    第09800017958號函顯示，聲請人自協商成立後即95年10月
    起至97年11月止，共繳26期，97年12月未依約繳款，98年1
    月毀諾。惟經向臺北縣政府消防局函查聲請人任職期間、離
    職日期及原因各情，嗣經該局以98年12月30日北消人字第09
    80069353號函覆：「二經查黃員（即聲請人）自92年10 月1
    日起於本局任職，後因家中父母年邁乏人照顧，爰於98 年2
    月1日辭職。」等語。基此，可知聲請人於98年2月1日辭職
    前早已毀諾，是其收入大幅降低與其毀諾間，顯無因果關係
    存在。至於聲請人自行離職，更與非自願性失業有別，進而
    因此導致收入減少無力清償之後果，核屬可歸責於聲請人之
    事由。況且，依卷附相關戶籍資料、親屬系統表、稅務電子
    閘門財產所得調件明細表、勞保局電子閘門查詢作業等件顯
    示，聲請人之父黃進忠現年55歲，其母蕭淑梅現年52歲，皆
    未屆法定退休年齡65歲；其弟黃俊憲現年25歲，其妹黃鈴珊
    24歲，最近數年間俱有工作所得；暨聲請人父、母、弟、妹
    與聲請人共5口，均同住於聲請人前開住所，足見前揭臺北
    縣政府消防局函覆關於聲請人離職原因，與事實未盡相符。
四、綜上各情，難認聲請人有何不可歸責於己之事由，致履行顯
    有重大困難之情形，且其情形無法命其補正。從而，聲請人
    更生之聲請，於法不合，應予駁回。
中    華    民    國    99    年    3     月    31    日
                民事第一庭      法  官  陳正禧
以上正本係照原本作成。
如對本裁定抗告，須於裁定送達後10日內向本院提出抗告狀。
中    華    民    國    99    年    3     月    31    日
                                書記官  莊素美

司法院資訊處製作；財團法人民間司法改革基金會備份。
